【裁判字號】    99,訴,954
【裁判日期】    990928
【裁判案由】    損害賠償
【裁判全文】
臺灣士林地方法院民事判決               99年度訴字第954號
原      告  丙○○
訴訟代理人  徐國勇律師
複代理人    黃育勳律師
            丁○○
被      告  乙○○
            戊○○
            甲○○
上列當事人間請求損害賠償事件，本院於民國99年9 月13日言詞
辯論終結，判決如下：
    主  文
被告乙○○應給付原告新台幣貳佰貳拾玖萬元，及自民國99年6
月19日起至清償日止按年息百分之五計算之利息。
被告戊○○應給付原告新台幣貳佰貳拾玖萬元，及自民國99年6
月19日起至清償日止按年息百分之五計算之利息。
上開給付如一被告已為給付，其餘被告於其給付範圍內免其給付
義務。
原告其餘之訴駁回。
訴訟費用五分之四由被告乙○○、戊○○負擔，餘由原告負擔。
    事實及理由
一本件被告甲○○經合法通知，未於最後言詞辯論期日到場，核
  無民事訴訟法第386 條所列各款情形，爰依原告之聲請，由其
  一造辯論而為判決。
二原告起訴主張，原告向被告乙○○購買借名登記於被告戊○○
  名下之門牌號碼台北縣三芝鄉○○○街11號5 樓之房地（以下
  簡稱系爭房地），買賣價金為新台幣（下同）450 萬元。原告
  部分由原告之父傅偉村代理原告，賣方則由被告乙○○代理被
  告戊○○，簽訂買賣契約（以下簡稱系爭買賣契約），並由代
  書即被告甲○○繕寫契約書籍辦理過戶。系爭房地曾經設定最
  高限額抵押權291 萬元予台灣銀行（以下簡稱系爭抵押權），
  擔保被告戊○○向該銀行之借款。傅偉村原擬自價金中扣除最
  高限額抵押權之數額，惟被告乙○○再三保證會塗銷抵押權，
  不會損及原告之權益云云，被告甲○○亦稱由被告乙○○塗銷
  抵押權較為便捷且可節省塗銷之代書費用，原告因而將買賣價
  金如數交付被告乙○○。惟被告乙○○竟未塗銷上開抵押權，
  且系爭房地竟與乙○○所有而借名登記戊○○名下之其他房地
  共同擔保，以戊○○之名義向台灣銀行之借款712 萬元。嗣後
  ，台灣銀行於97年12月25日向本院民事庭聲請裁定拍賣系爭房
  地。被告乙○○於訂立系爭買賣契約時，已經借用被告戊○○
  之名義向台灣銀行借款712 萬元，顯已陷於無力清償債務之危
  機，其向傅偉村保證塗銷抵押權云云，顯係詐騙傅偉村。被告
  戊○○與甲○○協助被告乙○○隱匿上開事實，造成原告後續
  損害，顯有共同詐騙之行為。原告所購買之系爭房地未塗銷系
  爭抵押權，因而受有291 萬之損害。被告戊○○為系爭契約之
  出賣人，依據民法第349 條及353 條、227 條規定，應負債務
  不履行之損害賠償責任。被告乙○○、戊○○及甲○○則應依
  據民法第184 條及185 條規定，對被告之損害負連帶賠償之責
  。並聲明：
  (一)被告戊○○應給付原告291 萬元及自起訴狀繕本送達翌日即
    99年6月19日起至清償日止按年息百分之五計算之利息。
  (二)被告乙○○、戊○○、甲○○應連帶給付原告291 萬元即自
    起訴狀繕本送達翌日起至清償日止按年息百分之五計算之利
    息。
  (三)上開給付如一被告已為給付，其餘被告於其給付範圍內免其
    給付義務。
三被告之抗辯
  (一)被告乙○○部分：不爭執系爭房地借名登記在被告戊○○名
    下，亦不爭執向台灣銀行之抵押借款係其借用被告戊○○之
    名義所為。其將系爭房屋出售原告，未塗銷系爭抵押權造成
    原告之損害部分亦不爭執，
  (二)被告戊○○部分：其僅為借款及系爭房屋之名義人，實質上
    均由被告乙○○處理，並無詐騙原告或原告之父之行為。其
    因被告乙○○以其名義向銀行借款，被告乙○○週轉不靈無
    法清償，其亦受害，目前亦努力協助被告乙○○與銀行協商
    還款中。
  (三) 被告甲○○部分：其僅協助兩造繕寫買賣契約，交易之過
     程由兩造自行為之，其並無與被告乙○○、戊○○等人共
     同詐騙原告或原告之父。
四不爭執事項
  (一)原告於95年12月22日向被告乙○○購買借名登記於被告戊○○名下之系爭房地，買賣價金為450 萬元。原告部分由原告
    之父傅偉村代理原告，賣方則由被告乙○○代理被告戊○○
    ，簽訂系爭買賣契約，並由代書即被告甲○○繕寫契約書籍
    辦理過戶。
  (二)系爭房地於94年8 月11日設定最高限額抵押權291 萬元予台
    灣銀行，擔保被告戊○○對台灣銀行之借款，存續期間為94
    年7 月25日至124 年7 月24日。97年12月25日本院97年度拍
    字第1451號裁定准予拍賣系爭房地。
  (三)被告乙○○曾經在97年12月22日、98年8 月26日書立切結書
    將盡力解決上開抵押貸款之債務，對如因抵押權債務導致原
    告損害願負賠償責任。
五本件之爭執要點
  (一)本件原告購買系爭房地，未經塗銷系爭房地之系爭抵押權所
    生之損害，應由何人負損害賠償之責？
  (二)所生之損害為何？
六法院之判斷
  (一)被告戊○○部分：
    1.原告主張被告戊○○與簽訂系爭買賣契約，購買登記於被
      告戊○○名下之系爭房地，業據提出系爭買賣契約書及房
      屋、土地登記謄本為證，且系爭買賣契約亦為被告戊○○
      所不爭執，因此原告主張被告戊○○應負出賣人之履行責
      任乙節堪以採信。雖被告戊○○否認其與原告就系爭被告
      房屋有成立買賣契約之意思，僅為系爭房屋之名義登記人
      ，故買賣契約由其出名擔任出賣人，實際上由被告乙○○
      出售予原告云云。惟被告戊○○既同意擔任系爭房地之登
      記名義人，亦同意被告乙○○以其名義與原告簽訂買賣契
      約，其自應負出賣人之履約責任，至於其與被告乙○○間
      如何約定借名登記契約等情，亦不影響其應負之買賣契約
      出賣人之履約之責。
    2.按因可歸責於債務人之事由，致為不完全給付者，債權人
      得依關於給付遲延或給付不能之規定行使其權利，民法第
      227 條第1 項定有明文。又按因可歸責於債務人之事由，
      致給付不能者，債權人得請求賠償損害，民法第226條第
      1 項亦定有明文。被告戊○○出賣系爭房屋予原告，卻未
      塗銷系爭房屋上之系爭抵押權，造成原告之損害，依據上
      開規定，自應賠償原告損害。
    3.至於原告主張被告戊○○應負侵權行為之損害賠償之責云
      云，原告不爭執系爭買賣契約均由被告乙○○與原告訂立
      等情，被告乙○○亦坦承系爭房地之出售及訂立買賣契約
      等皆由其所為，是伊取得買賣價金後未塗銷系爭房屋之抵
      押權等情。因此，被告戊○○除擔任買賣契約之出賣人外
      ，別無其他不法行為，原告主張被告戊○○亦應依據侵權
      行為法律關係負損害賠償責任，尚屬無據。
  (二)被告乙○○部分：
    1.被告乙○○以其借名登記於被告戊○○名下之系爭房屋出
      售予被告，收受價金全部後卻未塗銷系爭房屋上之系爭抵
      押權等情，為被告乙○○所不爭執，並有乙○○所出具之
      二紙切結書為證，堪信為真。
    2.按因故意或過失，不法侵害他人之權利者，負損害賠償責
      任，民法第184 條第1 項前段定有明文。被告乙○○收受
      原告所交付之買賣價金，應清償系爭房地擔保之債務，塗
      銷系爭房地上之抵押權，被告乙○○卻將所收價金轉作他
      用，未塗銷系爭房地之抵押權，造成系爭房地附有抵押權
      ，令原告受有損害，依據上開規定，自應賠償原告之損害
      。
  (三)被告甲○○部分
    被告主張甲○○明知被告乙○○等人已陷於無資力財務發生
    危機，卻協助被告乙○○等人隱匿無資力之事實，共同詐騙
    原告云云。惟查，被告戊○○應依據買賣契約法律關係負損
    害賠償責任及被告乙○○應依據侵權行為法律關係應負損害
    賠償責任等情，雖如上述，惟被告乙○○與被告戊○○是否
    詐騙原告等事實，原告並未提出任何證據證明，故無法認定
    被告乙○○、戊○○有何詐騙行為。而原告主張被告甲○○
    協助被告乙○○等人行騙等情，更無任何證據可資證明。因
    此，原告主張被告甲○○協助被告乙○○、戊○○共同詐騙
    原告等情，即難採信。從而，原告依據民法第184 條及第
    185 條之規定，請求被告甲○○與被告乙○○、戊○○共同
    賠償原告之損害，即屬無據。
  (四)系爭房地附有最高限額291 萬之抵押權，已如上述。而該抵
    押權經向台灣銀行查詢，目前擔保之金額為僅剩229 萬元，
    有台灣銀行華江分行99年9 月2 日華江營密字第
    099850008951號回函及該行之行員黃勝和到庭之陳述（99年
    9 月13日言詞辯論筆錄）可參。是原告所有之系爭房地因系
    爭抵押權未能塗銷，於本件言詞辯論前，所生之損害應為
    229 萬元。
  (五)復按給付無確定期限者，債務人於債權人得請求給付時，經
    其催告而未為給付，自受催告時起，負遲延責任，其經債權
    人送達訴狀，或依督促程式送達支付命令，與催告有同一之
    效力；又遲延之債務，以支付金錢為標的者，債權人得請求
    依法定利率計算之利息，民法第229 條第2 項、第233 條第
    1 項亦規定甚明。末按民法明定侵權行為應為金錢賠償者，
    係屬民法第213 條第1 項所謂法律另有規定，自無適用同條
    第2 項規定自損害發生時起，加給利息之餘地。最高法院著
    有56年度臺上字第1863號判例可資參照參。查原告之起訴狀
    於99年6 月18日送達被告，請求被告賠償其損害，是原告請
    求被告就其等應給付之賠償，自起訴狀送達被告之翌日即99
    年6 月19日起至清償日止之遲延利息，為有理由。
  (六)綜上所陳，被告戊○○與被告乙○○各依據買賣契約法律關
    係及侵權行為法律關係對於原告所受之損害應負賠償責任。
    且上開損害如被告戊○○或被告乙○○任一人為賠償，另一
    人即免賠償之義務。故被告戊○○與被告乙○○就原告所受
    之損害229 萬元及自99年6 月18日起至清償日止按年息百分
    之五計算之利息之範圍內應負不真正連帶給付之責。原告就
    此部分所為之請求為有理由，應予准許。逾此部分之請求為
    無理由，不能准許。
七訴訟費用負擔之依據：民事訴訟法第79條、第85條第1項。
中    華    民    國    99    年    9     月    28    日
                    民事第一庭法  官  黃珮禎
以上正本係照原本作成。
如對本判決上訴應於判決送達後 20 日向本院提出上訴狀。如委
任律師提起上訴者，應一併繳納上訴審裁判費。
中    華    民    國    99    年    9     月    17    日
                              書記官  蔡東晏

司法院資訊處製作；財團法人民間司法改革基金會備份。
